【裁判字號】    99,台上,4448
【裁判日期】    990715
【裁判案由】    違反毒品危害防制條例
【裁判全文】
最高法院刑事判決            九十九年度台上字第四四四八號
上  訴  人  甲○○
選任辯護人  李興宣律師
上列上訴人因違反毒品危害防制條例案件，不服台灣高等法院台
南分院中華民國九十九年五月十八日第二審更審判決（九十九年
度上更(一)第七九號，起訴案號：台灣台南地方法院檢察署九十六
年度偵字第一三０一八、一六一四五號，九十七年度偵字第一二
四六號），提起上訴，本院判決如下：
    主  文
上訴駁回。
    理  由
按刑事訴訟法第三百七十七條規定，上訴於第三審法院，非以判
決違背法令為理由，不得為之。是提起第三審上訴，應以原判決
違背法令為理由，係屬法定要件。如果上訴理由書狀並未依據卷
內訴訟資料，具體指摘原判決不適用何種法則或如何適用不當，
或所指摘原判決違法情事，顯與法律規定得為第三審上訴理由之
違法情形，不相適合時，均應認其上訴為違背法律上之程式，予
以駁回。本件上訴人甲○○上訴意旨略稱：(一)、第一審判決認定
上訴人自民國九十六年六月間起至同年八月止，多次販賣安非他
命與郭慶德、李樹林、麥偉誠等人，係屬集合犯而判處上訴人有
期徒刑六年確定，其既判力之範圍自及於如原判決附表一編號二
及附表二編號二所示，即上訴人販賣安非他命與方貞蓉、麥偉誠
部分，乃原判決竟就上開部分再為實體判決，於法有違。又檢察
官就如原判決附表一編號二及附表二編號二所示，即上訴人販賣
安非他命與方貞蓉、麥偉誠部分，認上訴人所販賣者係海洛因，
其與原判決認定上訴人所販賣者係安非他命不同，則二者之犯罪
事實不同而非屬同一案件，即不得依刑事訴訟法第三百條之規定
變更檢察官起訴法條。乃原判決逕予變更檢察官起訴法條，復未
依刑事訴訟法第九十五條之規定，對上訴人告知變更所犯之罪名
，亦於法有違。(二)、上訴人並無如原判決附表一編號一所示，即
販賣海洛因與方貞蓉之犯行，而因方貞蓉向上訴人表示她很痛苦
，上訴人基於同情及方貞蓉曾介紹他人向上訴人購買安非他命之
人情，遂將上訴人供自己施用之海洛因提供些許與方貞蓉應急，
上訴人除向方貞蓉表示：「算是我請妳的！」外，並規勸方貞蓉
最好戒掉，上訴人並聲請原審傳喚證人陳文華證明上情，乃原審
未傳喚陳文華到庭調查，復未說明何以不為傳喚調查之理由。又
上訴人並無如原判決附表二編號一所示，即販賣海洛因與麥偉誠
之犯行，並曾聲請原審調取上訴人與麥偉誠九十六年六月十九日
之通聯紀錄光碟，乃原審就上情未為調查。另依上訴人與麥偉誠
九十六年六月二十日之通訊監察內容以觀，足見麥偉誠係於九十
六年六月十九日向上訴人購買安非他命時，順便向上訴人討取些
許海洛因施用，並不能證明上訴人曾於九十六年六月十九日販賣
海洛因與麥偉誠。乃原審未詳細斟酌上情，即逕為不利於上訴人
之認定。另上訴人係無償提供海洛因與方貞蓉、麥偉誠，乃原判
決未說明上訴人販賣海洛因與方貞蓉、麥偉誠，均係基於營利之
意圖之理由，即逕為不利於上訴人之認定，於法有違。(三)、方貞
蓉、麥偉誠於警詢中之供述縱係出於任意性，然彼等於警詢中之
供述並未經具結，如何得認方貞蓉、麥偉誠於警詢中之供述具有
較為可信之特別情況，乃原判決並未說明其何以具有較為可信之
特別情況，即逕認方貞蓉、麥偉誠於警詢中之供述為有證據能力
，並採為不利於上訴人認定之依據，於法有違。又原判決或說明
方貞蓉於警詢中之供述具有較為可信之特別情況，或又論述方貞
蓉於警詢及檢察官偵查中證述其係向上訴人購買海洛因等情，與
事實不符，自不足採云云，有理由前後矛盾之違法。(四)、原判決
說明通訊監察譯文，係警方人員所製作之書面陳述，為上訴人以
外之人於審判外之陳述，上訴人及其辯護人均不同意作為證據，
且經審酌其譯文內容過少，又未譯出重要之通訊內容，已影響上
訴人與證人通聯對話之真意，而認為不適當，依刑事訴訟法第一
百五十九條第一項，應認該通訊監察譯文為無證據能力等情。乃
原判決於理由欄復又多處援引通訊監察譯文之內容，作為認定上
訴人有如原判決事實欄所載犯行之依據，於法有違等語。
惟查：原判決認定上訴人有原判決事實欄所記載之販賣第一級毒
品及販賣第二級毒品犯行，係以：(一)、方貞蓉之警詢筆錄業經其
本人在上簽名及蓋指印，又經原審更審前勘驗方貞蓉之警詢錄音
帶結果，警方對方貞蓉之詢問係採一問一答之方式，語氣平和且
對答如流，其間有敲打鍵盤之聲音，過程中並無異常狀況等情，
有原審更審前勘驗筆錄附卷足稽。又上訴人、上訴人原審更審前
選任辯護人、檢察官均當庭表示無意見，足見方貞蓉於警詢中之
供述係出於任意性；麥偉誠之警詢筆錄業經其本人在上簽名及蓋
指印，而其於檢察官偵查中未曾主張其於警詢中之供述非出於任
意性，且依其於檢察官偵查中供述各情以觀，足見麥偉誠於警詢
時精神狀況正常，並無神智不清之情形，足見麥偉誠於警詢中之
供述係出於任意性。方貞蓉、麥偉誠於警詢中之供述，均具有較
為可信之特別情況，且為證明犯罪事實存否所必要，依刑事訴訟
法第一百五十九條之二之規定，均有證據能力。(二)、訊據上訴人
坦承販賣安非他命與方貞蓉、麥偉誠（即如原判決附表一編號二
及附表二編號二所示部分），上訴人雖否認販賣海洛因與方貞蓉
、麥偉誠二人（即如原判決附表一編號一、附表二編號一所示部
分），辯稱：如原判決附表一編號一所示部分，係伊無償提供海
洛因與方貞蓉施用，如原判決附表二編號一所示部分，伊是販賣
安非他命給麥偉誠云云。然查：(1)、關於如原判決附表一編號一
所示，即上訴人販賣海洛因與方貞蓉部分：上訴人確有此部分之
犯行，業據方貞蓉於警詢及檢察官偵查中證述明確，參酌九十八
年六月十八日中午十二時許，上訴人與方貞蓉間通訊監察譯文所
載之內容，堪認方貞蓉上開不利於上訴人之供述各情，係屬事實
；扣案之帳冊上記載「鬧鐘2000」（方貞蓉之綽號為鬧鐘）之內
容，而經第一審向上訴人提示及訊問是何意思？上訴人亦答稱：
鬧鐘是方貞蓉，二千元是伊賣安非他命的錢等情，而依上訴人與
方貞蓉之通訊監察譯文內容以觀，上訴人此部分係販賣海洛因與
方貞蓉，上訴人答稱係販賣安非他命與方貞蓉云云，係屬避重就
輕之詞，不足採信；方貞蓉於第一審審理中雖改稱：上訴人並沒
有向伊拿錢，並非販賣海洛因與伊云云，惟方貞蓉改稱各情核與
常情有違，且依上訴人、方貞蓉所供述之內容，彼等二人均不否
認於如原判決附表一編號一所示時、地，上訴人曾交付海洛因一
包與方貞蓉，而檢察官於第一審審理中經詰問方貞蓉結果，方貞
蓉亦供承確有於前揭時、地，以二千元向上訴人購買海洛因之事
實，方貞蓉嗣後為有利於上訴人證述各情，並不能為有利於上訴
人之論斷；依上訴人與方貞蓉間之通訊監察譯文內容以觀，上訴
人於方貞蓉向其告知所在之相關位置後，立即回問是否為小北路
，堪認彼等二人就毒品交易甚有默契；上訴人遭搜扣之海洛因六
包，經送鑑定結果確係海洛因（驗後淨重合計二．四三公克），
有法務部調查局九十六年十月一日調科壹字第０九六二三０七０
五八０號鑑定書附卷可稽，並有帳冊一本及相關行動電話SIM 卡
一張扣案可資佐證。上訴人雖聲請傳喚證人陳文華，欲證明其並
無此部分之犯行，然上訴人此部分犯行之事證已經明確，且原審
更審前傳喚陳文華結果，因其遷移不明而未能收受傳票，有相關
送達證書等附卷可稽，況上訴人於原審更審前並已捨棄傳喚陳文
華，核無再傳喚陳文華到庭調查之必要。(2)、關於如原判決附表
一編號二所示，即上訴人販賣安非他命與方貞蓉部分：上訴人於
原審更審前審理中供承此部分之犯行，並據方貞蓉於第一審審理
中證述明確，參酌原審更審前勘驗九十六年八月十一日，上訴人
與方貞蓉間之通訊監察錄音內容，堪認上訴人於電話中應允出售
二千元之安非他命與方貞蓉；上訴人於原審審理中亦供承：此部
分之交易地點係在其台南市○○○街三二之九號二樓住處樓下等
情；方貞蓉雖於警詢及檢察官偵查中證稱：伊此次係向上訴人購
買海洛因云云，惟上訴人已供承其此部分係出售安非他命與方貞
蓉，且依上訴人、方貞蓉相關供述各情，及原審更審前勘驗上訴
人與方貞蓉間之通訊監察錄音內容以觀，堪認方貞蓉此部分向上
訴人購買者係安非他命；上訴人遭搜扣之安非他命十四包，經送
驗結果均有安非他命成份，有高雄市立凱旋醫院九十六年九月十
七日高適凱醫檢字第五０二一號檢驗鑑定書附卷足憑，並有帳冊
一本及相關行動電話SIM 卡一張、夾鏈袋一包、分裝勺八支扣案
可資佐證。(3)、關於如原判決附表二編號一所示，即上訴人販賣
海洛因與麥偉誠部分：上訴人確有此部分之犯行，業據麥偉誠於
警詢及檢察官偵查中證述明確，參酌麥偉誠相關供述各情及上訴
人與麥偉誠於九十六年六月二十日下午五時二十二分之通訊監察
內容以觀，彼等二人談及昨天（即九十六年六月十九日）講好一
千元等情，應係麥偉誠向上訴人購買毒品之金額，且上訴人販賣
與麥偉誠者係海洛因，堪認麥偉誠不利於上訴人供述各情，係屬
事實；麥偉誠於第一審審理中雖改稱：伊打電話向上訴人要海洛
因，是上訴人送海洛因給伊試用等語，惟依上訴人與麥偉誠之通
訊監察內容以觀，足見麥偉誠係向上訴人抱怨其施用海洛因並不
舒服，而上訴人對此亦有所解釋。又麥偉誠苟係向上訴人索討海
洛因施用，衡情應拜託或央求上訴人提供少量海洛因，豈有直接
要求上訴人提供價值一千五百元數量之海洛因供其施用之理。況
依上訴人於電話中向麥偉誠表示，麥偉誠前購買毒品所欠五百元
需算入等情以觀，上訴人顯無另免費提供價值一千五百元之海洛
因供麥偉誠施用之可能，麥偉誠上開有利於上訴人證述各情顯與
常情有違，核屬事後迴護上訴人之詞，不足採信；上訴人遭搜扣
之海洛因六包，經送鑑定結果確係海洛因（驗後淨重合計二．四
三公克），有法務部調查局九十六年十月一日調科壹字第０九六
二三０七０五八０號鑑定書附卷可稽，並有帳冊一本及相關行動
電話SIM 卡一張扣案可資佐證。(4)、關於如原判決附表二編號二
所示，即上訴人販賣安非他命與麥偉誠部分：上訴人於原審更審
前及原審審理中供承此部分之犯行，並據麥偉誠於第一審審理中
證述明確，參酌麥偉誠於警詢及檢察官偵查中雖證稱：伊此部分
係向上訴人購買海洛因云云，然依上訴人與麥偉誠間之通訊監察
內容以觀，彼等於電話中並未談及該次交易毒品之種類，並無確
切之證據足資證明上訴人該次販賣與麥偉誠者係海洛因，且依麥
偉誠相關供述各情以觀，堪認上訴人此部分販賣與麥偉誠者係安
非他命；上訴人遭搜扣之安非他命十四包，經送驗結果均有安非
他命成份，有高雄市立凱旋醫院九十六年九月十七日高適凱醫檢
字第五０二一號檢驗鑑定書附卷足憑，並有帳冊一本及相關行動
電話SIM 卡一張、夾鏈袋一包、分裝勺八支扣案可資佐證。又販
賣海洛因、安非他命之刑責至重，且政府查緝毒品甚嚴，衡情若
無利可圖，當無甘冒遭查獲之危險而販賣海洛因、安非他命與他
人之可能。上訴人與方貞蓉、麥偉誠二人並無故舊等密切關係，
堪認其販賣海洛因、安非他命與彼等二人，均係基於營利之意圖
。上訴人否認辯解各情，無非係屬事後卸責之詞，不足採信等情
，予以綜合判斷。因而撤銷第一審關於販賣第一級毒品部分之判
決，改判論處上訴人如原判決附表一、二所示之販賣第一級毒品
及販賣第二級毒品罪刑，已於判決內說明其所憑之證據及其認定
之理由。按供述證據前後，雖稍有參差或互相矛盾，事實審法院
非不可本於經驗法則斟酌其他證據作合理之比較定其取捨，從而
供述證據之一部認為真實者予以採取，亦非證據法則所不許。又
證據之取捨與證據之證明力如何，均屬事實審法院得自由裁量、
判斷之職權；苟其此項裁量、判斷，並不悖乎通常一般之人日常
生活經驗之定則或論理法則，又於判決內論敘其何以作此判斷之
心證理由者，即不得任意指摘其為違法，而據為提起第三審上訴
之合法理由。原判決綜合上述各項證據資料，說明方貞蓉、麥偉
誠於警詢中之供述為有證據能力，及認定上訴人係基於營利之意
圖，而為如原判決事實欄所載之犯行等情，乃其採證認事調查職
權之合法行使，且無理由不備等情事，不容任意指為違法。原判
決於理由欄說明：上訴人數次販賣第一級毒品犯行，犯意各別，
行為互殊，應分論併罰，第一審判決認係集合犯，而論以一罪，
適用法則，尚有未當（原判決第二十一頁第十至十二行）等情，
即指第一審就上訴人自九十六年六月間起至同年八月止，多次販
賣安非他命與郭慶德、李樹林、麥偉誠等人，依集合犯而論以一
罪等情，難謂適法，則其既判力之範圍並不及於如原判決附表一
編號二及附表二編號二所示，即上訴人販賣安非他命與方貞蓉、
麥偉誠部分，原判決因而就上開部分另論處上訴人販賣第二級毒
品罪刑，並非無據。刑事訴訟法第三百條所稱得就起訴之犯罪事
實變更檢察官所引適用之法條，係指法院於不妨害事實同一之範
圍內，得自由認定事實，適用法律而言。原判決於理由欄說明：
上訴人如原判決附表一編號二及附表二編號二所示之販賣第二級
毒品犯行，檢察官認上訴人係犯毒品危害防制條例第四條第一項
之販賣第一級毒品罪嫌，起訴法條尚有未合，而其此部分起訴之
基本社會事實相同，原審並當庭告知上訴人變更後之毒品危害防
制條例第四條第二項之販賣第二級毒品罪名，已確保上訴人訴訟
防禦權並避免突襲性裁判，爰依刑事訴訟法第三百條之規定變更
檢察官起訴法條（原判決第二十頁第六至十二行）等情明確，而
稽諸原審審判期日筆錄之記載，原審審判長於審判期日確已向上
訴人告知涉犯之毒品危害防制條例第四條第二項之販賣第二級毒
品罪名（原審卷第六十九頁背面），並非無據，上訴意旨未依卷
內資料而任意漫事指摘，並無足取。所謂證據能力係指符合法律
所規定之證據適格，而得成為證明犯罪事實存在與否之證據資格
。無證據能力之證據資料，應予以排除，不得作為判斷之依據。
而證據之證明力則係指具有證據能力之證據資料，於證明某種待
證事實時，所具有之實質證據價值，兩者並不相同，不容混淆。
原判決說明方貞蓉於警詢中之供述為有證據能力，及論述就如原
判決附表一編號二所示，即上訴人販賣安非他命與方貞蓉部分，
方貞蓉於警詢中供述該部分係向上訴人購買海洛因，核與調查所
得之事證不符，上訴人該部分係販賣安非他命與方貞蓉等情，而
就方貞蓉於警詢中之供述，其證據證明力如何為判斷，其間並無
矛盾不符之處。又原判決理由欄關於如上訴意旨(四)所載之論述說
明，係指上訴人與方貞蓉於九十六年八月十一日晚上八時二十四
分許之通訊監察譯文為無證據能力（原判決理由欄甲、四、３）
，並非指相關之通訊監察譯文俱無證據能力，上訴意旨指摘各情
，顯屬誤解。按有利於被告之證據不採納及應於審判期日調查之
證據，係指該證據倘予採納或經調查所能證明者，得以推翻原審
判決所確認之事實，而得據以為不同之認定而言。如非事理所必
然，或係無從調查之證據方法，即欠缺其調查之必要性，縱未調
查，或未於理由特加說明，均與所謂違背法令之情形不相適合。
原判決已說明上訴人雖聲請傳喚證人陳文華，欲證明其並無此部
分之犯行，然上訴人此部分犯行之事證已經明確，且原審更審前
傳喚陳文華結果，因其遷移不明而未能收受傳票，有相關送達證
書等附卷可稽，況上訴人於原審更審前並已捨棄傳喚陳文華，核
無再傳喚陳文華到庭調查之必要（原判決第九頁第二十七行至第
十頁第三行）等情甚詳；又九十六年度偵字第一三０一八號卷第
二十三頁第一七八頁所附之相關通訊監察譯文中，並無九十六年
六月十九日之通訊監察譯文，而上訴人原審選任辯護人於原審審
判期日僅泛稱：……請調取九十六年六月十九日之通聯光碟……
云云（原審卷第七十五頁），其並未陳明是否確有該通聯光碟存
在，亦未陳明該通聯光碟之內容及其待證事項為何，且原審縱再
傳喚陳文華到庭調查，及調取九十六年六月十九日之通聯光碟，
亦非即得以推翻原審判決所確認之事實，而得據以為不同之認定
，尚不得任意指摘原審有應調查之證據而未予調查之違法。縱認
原判決未說明何以不調取九十六年六月十九日通聯光碟之理由，
而有微疵，然於判決之結果並無影響，依刑事訴訟法第三百八十
條規定，仍不得據為合法之第三審上訴理由。上訴人徒憑己意或
就原判決已有說明之事項，或就原審判斷證據證明力之合法職權
行使，漫指其違法，重為單純事實上之爭執，難謂係適法上訴第
三審之理由，其上訴違背法律上之程式，應予駁回。
據上論結，應依刑事訴訟法第三百九十五條前段，判決如主文。
中    華    民    國  九十九  年    七    月   十五   日
                      最高法院刑事第一庭
                          審判長法官  董  明  霈
                                法官  林  茂  雄
                                法官  張  祺  祥
                                法官  黃  正  興
                                法官  陳  東  誥
本件正本證明與原本無異
                                      書  記  官
中    華    民    國  九十九  年    七    月  二十二  日
                                                      Ｑ

司法院資訊處製作；財團法人民間司法改革基金會備份。
